臺灣臺北地方法院民事判決　　　　　　 96年度簡上字第113號
上　訴　人　甲○○
　　　　　　　　　　　樓
訴訟代理人　苗繼業律師
　　　　　　吳世敏律師
被上訴人　　乙○○
上列當事人間請求確認本票債權不存在事件，上訴人對於中華民
國95年12月29日臺灣臺北地方法院臺北簡易庭95年度北簡字第37
772 號第一審判決提起上訴，本院於96年12月12日言詞辯論終結
，判決如下：
    主      文
原判決廢棄。
被上訴人在第一審簡易之訴駁回。
第一、二審訴訟費用由被上訴人負擔。
    事實及理由
一、被上訴人起訴主張：上訴人持有被上訴人所簽發，如附表所
    示金額各新臺幣（下同）20萬元之本票5 紙，並聲請本院以
    95年度票字第67879 號裁定，准許對被上訴人為強制執行。
    上開本票雖係被上訴人於民國92年12月4 日所簽發，惟被上
    訴人於書寫後，因與上訴人就承攬報酬給付事宜發生爭執，
    當場即撕毀丟棄，並未將之交付上訴人，票據行為尚未成立
    ，而上訴人係為追求被上訴人，自願無償協助被上訴人裝修
    房屋、購置傢俱等，兩造間並無承攬報酬或其他債權存在，
    上訴人持有之系爭本票債權自不存在。詎上訴人嗣竟將被上
    訴人撕毀丟棄之上開本票拾起黏貼，並向本院聲請上開本票
    裁定，爰請求確認上訴人持有如附表所示之本票5 紙，對被
    上訴人之票據債權不存在等語。
二、上訴人則以：被上訴人於92年7 、8 月間，將坐落臺北縣新
    店市○○○街57號3 樓房屋委由上訴人施作裝修工程，報酬
    合計176 萬元，兩造約定分6 期給付，除第1 期應給付26萬
    元外，餘每期給付30萬元，被上訴人並簽發到期日：92年12
    月30日、93年12月30日、93年6 月30日、94年6 月30日、94
    年12月30日、95年6 月30日，金額與各期給付相同之本票 6
    紙供作給付分期工程款之擔保。嗣因被上訴人未依約履行，
    兩造於92年12月4 日就上開承攬報酬給付事宜協商解決，被
    上訴人除交付金額76萬元之銀行支票1 紙外，另簽發如附表
    所示之本票5 紙放置於信封袋交付上訴人，供作給付所餘工
    程款之擔保。詎被上訴人將系爭本票交付上訴人後，兩造因
    發生言語衝突，被上訴人企圖搶回，於爭奪過程中撕毀系爭
    本票，被上訴人既已完成發票及交付行為，被上訴人自應就
    系爭本票交付上訴人後始遭撕毀之變態事實負舉證責任，其
    未能舉證以實其說，上訴人對被上訴人就如附表所示之5紙
    本票債權確屬存在等語資為抗辯。
三、本件經原審判決被上訴人全部勝訴，上訴人不服，提起上訴
    ，聲明求為：(一)原判決廢棄。(二)上開廢棄部分，被上訴人在
    第一審簡易之訴駁回。被上訴人則聲明求為：上訴駁回。
四、兩造不爭執之事項：
  (一)上訴人持有被上訴人所簽發，如附表所示金額各20萬元之本
    票5 紙，並聲請本院以95年度票字第67879 號裁定，准許對
    被上訴人為強制執行。
  (二)上訴人執有如附表所示之本票均遭被上訴人撕毀後，上訴人
    加以黏貼復原。
  (三)被上訴人因系爭裝修工程，曾於92年9 月間，簽發到期日：
    92年12月30日，金額：26萬元之本票1 紙，及到期日：93年
    12月30日、93年6 月30日、94年6 月30日、94年12月30日、
    95年6 月30日，金額各30萬元之本票5 紙交上訴人收執。
  (四)被上訴人於92年12月4 日交付76萬元之銀行支票予上訴人，
    上訴人並書立載明上開6 紙本票作廢意旨之保證書交被上訴
    人收執。
五、得心證之理由：
    被上訴人主張：其於簽發系爭本票後，並未將之交付上訴人
    ，票據行為尚未成立，且上訴人係自願無償協助被上訴人裝
    修房屋、購置傢俱等，兩造間並無承攬報酬或其他債權存在
    ，上訴人持有之系爭本票債權自不存在等語，為上訴人所否
    認，並以前詞置辯，是本件所應審究者，為：(一)上訴人持有
    毀損之系爭本票，其票據權利是否受影響？就是否正當取得
    系爭本票一節，應由何人負舉證之責？(二)系爭本票原因關係
    是否不存在？茲論述如下：
  (一)按占有人以占有之事實，而主張占有物之權利者，爭執此權
    利之人如無相反之證明，或其所提出之反證無可憑信，依民
    法第943 條規定，即生推定之效力。次按具備形式要件之票
    據占有人在未有反證時，應推定其適法取得票據上之權利，
    主張其非正當取得人，應負舉證之責任，最高法院48年度臺
    上字第462 號復著有裁判意旨可資參照。又票據之毀損，係
    指票據因截斷、磨滅或污損等，致其一部發生物理上之損傷
    而言。毀損對於票據上權利之影響，法無明文，通說認應準
    用票據塗銷之規定，如其毀損之程度已至難認票據之同一性
    者，應認票據已為喪失，如其毀損非至有害及票據同一性之
    程度，因票據仍具備形式要件，且票據權利人仍占有票據，
    票據上之權利不受影響，主張其非正當取得人者，應負舉證
    之責。查系爭5 紙本票經原審及本院當庭勘驗結果，固均有
    截斷或捏皺之痕跡，惟其表明本票之文字、票面金額、發票
    日、到期日、發票人之簽名等均清晰可辨，顯已具備票據法
    第120 條所定應記載之事項，揆諸前揭說明，應認其毀損程
    度並未害及票據之同一性。矧系爭本票雖有截斷或捏皺現象
    ，惟其毀損程度既未害及票據之同一性而仍具備形式要件，
    且現為上訴人占有中，依民法第943 條規定，即生推定之效
    力，被上訴人主張上訴人非正當取得系爭本票，自應就此負
    證明之責，其未能舉證以實其說，應認上訴人有此票據權利
    。
  (二)次按票據乃文義證券及無因證券，票據上之權利義務，悉依
    票上所載文義定之，與其基礎之原因關係各自獨立，票據上
    權利之行使，不以其原因關係存在為前提，執票人行使票據
    上權利時，就其基礎之原因關係確係有效存在，不負舉證責
    任。若票據債務人以自己與執票人間所存抗辯之事由，對抗
    執票人，依票據法第13條規定觀之，應由票據債務人就該抗
    辯事由負舉證之責任（最高法院95年度臺簡上字第15號裁判
    意旨參照）。本件上訴人持有之系爭本票具備形式要件，其
    處於得行使票據權利之狀態，已如前述，則就阻礙其行使票
    據權利之原因關係是否存在之事實，自應由票據債務人即被
    上訴人舉證證明，被上訴人就此既未舉證證明，其主張兩造
    間無任何承攬報酬債權或其他債權存在等語，即難憑採。況
    上訴人確曾協助被上訴人完成系爭裝修工程，而被上訴人為
    避免再與上訴人有所牽扯，曾於92年9 月間，就系爭裝修工
    程，簽發到期日：92年12月30日，金額：26萬元之本票1 紙
    ，及到期日：93年12月30日、93年6 月30日、94年6 月30日
    、94年12月30日、95年6 月30日，金額各30萬元之本票5 紙
    交上訴人收執，業據被上訴人陳稱：「原告（按即被上訴人
    ）當時實在無意再與被告（按即上訴人）有進一步牽扯，一
    時失察即依被告之要求開立被證二所示之六紙本票予被告」
    等語（原審卷第31頁），則自被上訴人係為避免因系爭裝修
    工程爭端再與上訴人有所牽扯而交付上開本票一節以觀，即
    足徵兩造間縱無承攬關係存在，事後亦已就系爭裝修工程糾
    紛達成協議而成立和解。再者，被上訴人之所以再行簽發系
    爭本票，並交付76萬元之銀行支票，係因上訴人稱上開本票
    業已遺失，上訴人並書立載明上開本票作廢意旨之保證書交
    被上訴人收執，亦據被上訴人陳稱：「上訴人事實上並沒有
    遺失原來的六張本票，是他騙我的」、「我之所以先簽系爭
    本票是因為想說如果談成的話，我就花錢了事，不要再有糾
    葛」等語（本院卷第55頁背面），顯見被上訴人簽發系爭本
    票確係為替代遺失之上開本票，以解決系爭裝修工程糾紛，
    否則上訴人何以書立載明上開本票作廢意旨之保證書交被上
    訴人收執？系爭本票加計76萬元之銀行支票後，其金額何以
    與上開本票合計金額176 萬元相符？上訴人又何以陳稱：「
    我就花錢了事，不要再有糾葛」等語？被上訴人既為解決系
    爭裝修工程糾紛而簽發系爭本票，而其目的又無不能或不達
    情事，自難認上訴人執有系爭本票之基礎原因關係不存在，
    被上訴人主張兩造間並無任何債權，系爭本票之原因關係不
    存在等語，核非正當，尚不足採。
六、綜上所述，上訴人抗辯被上訴人業將系爭本票交付上訴人，
    且上訴人執有系爭本票之基礎原因關係確屬存在，為可採信
    ，則被上訴人請求確認系爭本票債權不存在，為無理由，不
    應准許。原審判決確認系爭本票債權不存在，自有未洽。上
    訴意旨指摘原判決不當，求予廢棄改判，為有理由，爰予以
    廢棄改判如主文第2 項所示。
七、本件事證已臻明確，兩造其餘攻擊防禦方法及所提證據，核
    與本件判決結果不生影響，爰不另一一論述，併予敘明。
八、結論：本件上訴為有理由，依民事訴訟法第436 條之1 第3
    項、第450 條、第78條，判決如主文。
中　　華　　民　　國　　96　　年　　12　　月　　26　　日
                  民事第五庭  審判長法　官  翁昭蓉
                                    法　官　林麗真
                                    法  官  陳秀貞
以上正本係照原本作成
本判決不得上訴
中　　華　　民　　國　　96　　年　　12　　月　　26　　日
                  　　　　　　　　　書記官　劉碧輝
